【裁判字號】    91,易,528
【裁判日期】    920610
【裁判案由】    證券交易法
【裁判全文】
臺灣臺北地方法院刑事判決                    九十一年度易字第五二八號
    公  訴  人  臺灣臺北地方法院檢察署檢察官
    被      告  己○○
                乙○○
    選任辯護人  胡盈州律師
                邱昱宇律師
                郭登富律師
右列被告因證券交易法案件，經檢察官提起公訴（九十年度偵字第一一七九八號) ，
本院判決如左：
    主      文
己○○、乙○○被訴違反證券交易法部分無罪；被訴違反公司法部分免訴。
    理      由
一、公訴意旨略以：
  (一)己○○、乙○○共同基於犯意之聯絡，於民國八十六年六月間，設立新觀念財務
    管理顧問股份有限公司（下稱新觀念公司），推由乙○○擔任負責人，皆明知新
    觀念公司經營業務為：財務管理之分析、諮詢、顧問業務（證券投資顧問業務除
    外）、（會計師業務除外）；並未核准經營證券投資顧問業務，乙○○竟招攬不
    特定投資者丁○○、甲○○、李宜萍、蔡瑩華等人，購買未經主管機關財政部證
    券暨期貨管理委員會（下稱證期會）核准之美國共同基金組合，包括富達成長收
    入基金（ＦＩＤＥＬＩＴＹ  ＧＲＯＷＴＨ  ＆  ＩＮＣＯＭＥ）、富達金融基
    金（ＦＩＤＥＬＩＴＹ  ＦＩＮＡＮＣＩＡＬ）、富達香港中國基金（ＦＩＤＥ
    ＬＩＴＹ  ＨＫ  ＣＨＩＮＡ）、景順成長基金（ＩＮＶＥＳＣＯ  ＧＲＯＷＴ
    Ｈ）、景順高科技基金（ＩＮＶＥＳＣＯ  ＴＥＣＨＮＯＬＯＧＹ）等五種基金
    ，投資者有按月投資新台幣（下同）數千元至數萬元，或一次投資一、二十萬元
    ，並將投資款項依乙○○指示入新觀念公司在彰化商業銀行長安分行第000
    000000000、台北市○○○路郵局第000000000號帳戶中，再
    由乙○○提撥至己○○設在美國明尼蘇達州之世界觀公司（ＷＯＲＬＤＶＩＥ
    ＷＩＮＣ．）西北銀行帳戶中，由己○○在美國代台灣投資人操作購買上開美國
    共同基金組合，至八十八年九月間止，乙○○共招攬客戶二十多人，投資金額共
    二百十三萬九千元，並抽取佣金六萬四千一百七十元。
  (二)案經法務部調查局台北市調查處移送偵辦，被告二人共同一行為涉有證券交易法
    第十八條第一項、第一百七十五條之罪及公司法第十五條第三項（追加起訴法條
    ）之罪，請從一重處斷等語。
二、公訴人以被告等有右揭犯行，係以被告等於偵查中所供而認為被告等於偵查中已
    坦承有招攬客人購買證期會未核准之美國基金等犯罪事實，證人丁○○、甲○○
    於偵查中之陳述，及卷附之新觀念公司設立卷宗、彰化銀行長安分行、台北中山
    郵局郵政劃撥帳戶明細表、上開美國基金組合水單、財政部證券暨期貨管理委員
    會（下稱證期會）九十年九月十二日台財證(四)字第一一八四七０號函為證，並
    補陳只要是有價值之投資憑證，都應受證券交易法之規範。又從甲○○之投資憑
    證中可知確有抽百分之三之手續費，證人戊○○也說新觀念公司主要賺的是顧問
    費，只要仲介收取顧問費，自然屬於顧問性質，故新觀念公司未經證期會許可而
    從事證券顧問事業。被告二人在聯合聲明書中有提到新觀念、世界觀公司是一起
    創立的，故被告二人有共同犯意，且乙○○亦提到他有幫投資人將錢轉到世界觀
    公司去，共犯結構明確。被告二人屢次在法庭上吵架，犯罪後態度欠佳，故仍依
    原起訴檢察官之意見求刑等語。
三、訊據被告二人均否認右揭犯行：
  (一)被告己○○辯稱：世界觀投資組合為伊自創之名稱，由伊精選數種優質之美國基
    金之資料，輸入伊所設備之電腦程式，電腦會自動分析價差之變動狀態，並自動
    顯示客觀之買賣建議，因為實驗結果非常成功，故伊成立美國世界觀公司以此世
    界觀投資組合為該公司之經營方式，利用多種不同性質之投資工具，以其結構平
    衡的變動價差，及時套取其中之利潤，在操作上世界觀公司是買賣起訴書上所指
    之五種美國共同基金，但「世界觀投資組金」之經營方式本身，不是有價證券，
    故伊未在台灣為任何有價證券之成立而募集資金，或發行買賣任何有價證券，故
    未違反證券交易法。投資人是投資世界觀公司而非投資購買美國共同基金，投資
    款係匯入新觀念公司之帳戶內，乙○○再告知伊投資人、投資款之數額等資料，
    伊再通知伊在美國有美國人身分證之妻子，以伊自有資金，代世界觀公司購買美
    國共同基金，再將每日資料報表，按月交給投資人作為投資之參考。匯入新觀念
    公司之投資款，則轉為伊投資新觀念公司之投資款，乙○○或新觀念公司從未將
    投資款匯到美國給伊或世界觀公司，如此可節省匯款之費用等語。
  (二)被告乙○○則辯稱：本案原本是證期會收到黑函而轉調查局調查世界觀公司詐欺
    之事，起訴主體應是世界觀公司，為何會起訴新觀念公司，起訴之主體不對。新
    觀念公司只有轉帳給世界觀公司而已，轉帳怎會涉及證券交易法。己○○在美國
    買基金之過程伊均不知情，伊僅與五個朋友一起投資世界觀公司，並非對外招攬
    ，因伊與其他朋友都是「中宣基金會」的職員，所以一起為此投資規劃，伊並未
    收取任何佣金，公訴人說伊收取六萬四千一百七十元之佣金無憑無據等語，辯護
    人邱昱宇律師則為被告乙○○辯稱：起訴書指乙○○招募二十多人參加世界觀之
    投資云云，實則與乙○○有關者僅五人，抽佣部分僅有己○○之陳述，並無其他
    證據。乙○○完全不知投資之標的為何，完全委託己○○處理，乙○○本人無法
    掌握，乙○○雖有介紹朋友投資，但未收取佣金，亦未提供諮詢，自未收取顧問
    費。本件實係被告二人間之財務糾紛，無違反證券交易法，且乙○○非素行不良
    ，公訴人求刑七月，似嫌過重等語。辯護人郭登富律師為乙○○辯稱：乙○○並
    非招攬不特定投資者，而是乙○○與其教會之朋友五人一起投資，乙○○也是出
    錢之投資者。其友人之投資款非乙○○之個人債務，乙○○基於朋友之道義及情
    誼而代為墊款善後，並轉向己○○訴追求償，迄今已進入強制執行階段。依己○○出具交由乙○○收執之「世界觀投資公司新增定期定額投資憑證」所載，其上
    佣金欄中金額為零，足見乙○○未收佣金，公訴人指乙○○收受佣金，證據何在
    。至於為何確有部分款項係先匯入乙○○之帳戶內，再由乙○○轉入己○○之帳
    戶，實因這些人均是乙○○之教會朋友，與乙○○都是投資者，故將投資款先匯
    予乙○○，再由乙○○轉交給己○○，此部分業據證人即投資者之一丙○○小姐
    於審判中證述屬實。乙○○既係投資者，絕無與己○○有何犯意聯絡，乙○○乘
    自已投資之便，與其他教會投資友人一同集資後，再匯錢給己○○，絕非共同正
    犯所謂之「行為分擔」之行為。再者本件投資款項之匯入帳戶，並非依乙○○之
    指示，而係依己○○之指示，此由雖由各匯款帳戶匯款，惟投資憑證之簽署者均
    為己○○可知。再者本件匯款帳戶，並非如起訴書所言，皆係新觀念公司之帳戶
    ，最早係匯入世界觀公司在台北銀行古亭分行之帳號，其後，己○○未事先徵得
    乙○○之同意，即擅自指示客戶將錢匯入新觀念公司之彰化銀行及郵局帳戶，乙○○深受困擾，除一再向己○○表示不要再指示己○○之投資客戶這樣做之餘，
    並曾於八十八年八月十六日以書面告知所有投資客戶在同年十月十七日之後不要
    再依己○○之指示將投資款匯進來，惟同年十一、十二月間仍陸陸續續有曾麗娟
    、利松輝、陳姿妤、陳岫傑等人依照己○○之指示匯入世界觀公司之香港匯豐銀
    行台北分行之帳戶，足見自始至終所有客戶之匯款動作，均是依己○○之指示而
    為辦理，與乙○○無涉。新觀念公司僅在台灣註冊，乙○○亦僅有本國籍，均無
    法購買在美國上市之基金。本案之投資憑證、投資報表或損益表均由己○○簽名
    寄送，投資者要求退戶贖回，亦係向己○○要求回贖等情，均經證人甲○○、丙○○等人證實，足見經營主體確係世界觀公司，而非新觀念公司。乙○○與其他
    投資者投資後所取得者為「投資憑證」，為無面值之股份憑證，非屬證券交易法
    所管理之範圍，亦無招攬不特定客戶投資世界觀公司，進而獲取報酬佣金之情事
    ，乙○○確無違反證券交易法第十八條之規定等語。
四、按證券交易法（下稱本法）所規範者為有價證券之募集、發行、買賣、管理、監
    督；本法所稱之公司，係指依我國公司法組織之股份有限公司，本法第二條、第
    四條定有明文。又本法所稱之有價證券，係指政府債券、公司股票、公司債卷及
    經財政部核定之其他有價證券及以上各種有價證券之價款繳納憑證或表明其權利
    之證書、新股認購權利證書、新股權利證書而言，前揭有價證券，縱未印製表示
    其權利之實體有價證券者，亦視為有價證券，除此之外之有價證券，均非本法所
    指之有價證券，此觀之本法第六條之規定甚明。本件投資者所取得之憑證為「世
    界觀投資公司收據」，僅記載投資金額若干，並未載明購買何種有價證券（偵卷
    第四十二貢），要求贖回投資款，世界觀公司於結算後，發給贖回憑證（見本院
    卷(一)第二十四頁）記載贖回世界觀投資組合持分數若干，可知投資者所投資者為
    世界觀投資組合之持分；世界觀公司發給投資者之憑證為「世界觀投資公司新增
    定期定額投資憑證」（見本院卷(一)第二十五頁）；投資人對於其所投資之標的為
    何，均不清楚，如證人丁○○到本院結證稱：我不知道我的錢是否匯到美國，乙○○對我說她的公司利潤很好，要我投資，我錢給乙○○，她要如何理財我沒意
    見，我很相信她，我也沒有收到任何資料文件說明投資款如何運用，我是有拿過
    贖回款，大概一個月六萬元，大概拿了七、八次，我投資四百萬元，我要他們還
    錢，他們協調，由乙○○負責還我一百二十七萬元，己○○負責還二百七十三萬
    元，這些都是本金，後來我女兒說總要有利息，乙○○算不出來，所以後來就以
    百分之十之利息作為報酬等語（見本院九十一年七月十八日筆錄）；證人甲○○
    則證稱：我是投資己○○的世界觀公司，我是透過乙○○公司的帳戶匯錢過去，
    我是收到世界觀公司給我的憑證才知道我所投資的是世界觀公司，投資款後來有
    拿回來，是乙○○給我的，是總投資額再加百分之十利潤給我，我是因乙○○認
    為己○○的理財還不錯，所以才會投資，我只知道是家投資公司，不知道公司之
    營運項目，我只看報表、看結果，我沒有世界觀公司的股東或憑證，我只有每個
    月的報表及收據，我只注意投資的數額及得到多少報酬，我不知道錢的實際流向
    ，因為乙○○對我說潘先生那邊好像有些狀況，所以為了保險，我想贖回我的投
    資，每月的報表沒有註明世界觀公司是投資何種基金，我也不知道世界觀從事何
    種投資，我認知上贖回或是退回投資意義是一樣的等語（見同上筆錄）。由以上
    證人之證詞，足見投資人確實只知係投資一家投資公司，該公司（世界觀公司）
    如何營運，營運項目為何，是否有購買美國共同基金，均不知情，所謂贖回，實
    即退回投資之意，如係購買美國共同基金，豈有最後結算利潤一律以年息百分之
    十之利息計算，投資人投資之後，僅取到世界觀公司出具之收據及投資憑證，均
    僅記載投資金額，其等每月收到之「美國世界觀Ａ種投資組合」（本院卷(一)第一
    百五十三頁）之報表上，亦無購買何種基金之記載，贖回時所取得之贖回憑證，
    並記載贖回世界觀投資組合持分數若干，顯見被告己○○所辯投資者是投資世界
    觀公司，並非直接購買美國共同基金等情為真。
五、又世界觀公司為在美國註冊之外國公司，並未依我國公司法組織之股份有限公司
    非本法所稱之「公司」；該公司又未發行股票，投資人所取得之股份或投資組合
    之持分憑證，均非本法所稱之政府債權，公司股票、公司債權、或經財政部核定
    之其他有價證券，或上開有價證券之價款繳納憑證或表明其權利之證書、新股認
    購權利證書、新股權利證書等各類有價證券之一，或實際有前揭各類有價證券之
    權利依法視為有價證券之情形，非本法規範之有價證券，不必經主管機關之監督
    核准，自不違反本法第十八條之規定，而不該當本法第一百七十五條之犯罪構成
    要件，均不成立該罪，此部分本院自應依法諭知被告二人無罪。
六、查案件於犯罪後之法律已廢此其刑罰者，法院應諭知免訴之判決，刑事訴訟法第
    三百零二條第四款定有明文。又公司法於九十年十一月十二日經總統令修正公布
    ，於同年月十四日生效，已廢止原公司法第十五條第三項之刑罰，此為公告週知
    之事，本院自應依法諭知被告違反公司法第十五條第三項部分免訴。
據上論斷，應依刑事訴訟法第三百零一條第一項、第三百零二條第四款判決如主文。
本案經檢察官孫治遠到庭執行職務。
中      華      民      國      九十二      年    六      月     十     日
                                臺灣臺北地方法院刑事第一庭
                                          法  官  劉  亭  柏
右正本證明與原本無異
如不服本判決應於送達後十日內向本院提出上訴狀
                                          書記官  羅  欣  宜
中      華      民      國      九十二      年    六      月    十二    日


司法院資訊處製作；財團法人民間司法改革基金會備份。
